臺灣彰化地方法院刑事判決
110年度訴字第834號
公  訴  人  臺灣彰化地方檢察署檢察官  
被      告  吳柏緯



            吳柏亨


上列被告因加重詐欺等案件，經檢察官提起公訴（110年度少連
偵字第110號），本院依簡式審判程序判決如下：
    主  文
乙○○犯三人以上共同冒用政府機關及公務員名義詐欺取財罪，處
有期徒刑壹年壹月。
甲○○犯三人以上共同冒用政府機關及公務員名義詐欺取財罪，累
犯，處有期徒刑壹年貳月。
    事  實
一、甲○○與乙○○分別於民國109年9月間、12月底，加入包括暱稱
    「天長地久」、「蕭蕭」、「七匹狼」、少年黃○宇（暱稱
    「酒國小英雄」，另經移送本院少年法庭審理）及其他不詳
    姓名年籍成員之三人以上、以實施詐術為手段，所組成具有
    持續性及牟利性之有結構性組織【甲○○、乙○○涉犯組織犯罪
    防制條例部分，另案由臺灣雲林地方法院審理中，不在本案
    起訴範圍】，擔任俗稱「收水」之工作，並以通訊軟體TELE
    GRAM進行聯絡。嗣甲○○、乙○○、黃○宇與詐欺集團成員即共
    同基於意圖為自己不法所有之加重詐欺取財、以不正方法由
    自動付款設備取得他人之物及洗錢之犯意聯絡，先由詐欺集
    團成員於110年1月20日上午9時許佯為中華電信員工、三重
    分局警官等，接續撥打電話向黃美惠誆稱：遭人盜用身分申
    辦行動電話門號、涉及毒品交易、向中國信託商業銀行借款
    等，需提供現金，以申請資產公證及分案調查云云，致黃美
    惠陷於錯誤而依指示提領其所有之郵局帳戶內之存款新臺幣
    （下同）28萬元。待詐欺集團成員確認黃美惠受騙後，即於
    該日上午10時許通知甲○○、乙○○、黃○宇及某姓名年籍不詳
    之詐騙集團成員至彰化縣彰化市之茄苳王公廟會合，再由詐
    欺集團成員指示黃○宇於該日13時4分至黃美惠位在彰化縣彰
    化市住處（詳細住址詳卷）前，拿取黃美惠依指示放在其所
    使用普通重型機車坐墊下置物箱內之25萬元及黃美惠所有、
    帳號00000000000000號郵局帳戶提款卡，黃○宇再返回上開
    茄苳王公廟將所收取之25萬元及上開郵局提款卡交付予乙○○
    ，乙○○再將該提款卡交付予黃○宇持至彰化縣○○市○○街000號
    之郵局附設自動櫃員機，輸入詐欺集團成員告知之提款密碼
    ，致使自動櫃員機之辨識系統陷於錯誤，以為黃○宇係有權
    持用該提款卡之人，而以此不正方法，接續於該日14時、14
    時1分、14時3分提領6萬元、6萬元、3萬元，黃○宇再於該日
    14時15分至彰化縣彰化市之泰和公園將所領得之15萬元及該
    提款卡交付予乙○○，乙○○再將所收取共40萬元現金及上開提
    款卡轉交給到場之另一名姓名年籍不詳之上手詐欺集團成員
    ，由該人攜帶離開，其等即以此方式將上開詐欺取得之25萬
    元及提款卡層層轉交上手，而掩飾、隱匿此部分詐欺所得之
    財物之所在及真正去向。乙○○、甲○○因此分別獲得8,000元
    、3,000元之報酬。嗣黃美惠發覺遭騙，報警處理，為警調
    閱相關監視器畫面，始循線查獲上情。
二、案經彰化縣警察局彰化分局報告臺灣彰化地方檢察署檢察官
    偵查起訴。    
    理  由
一、程序部分：
  ㈠按行政機關及司法機關所製作必須公開之文書，除有其他法
    律特別規定之情形外，不得揭露足以識別刑事案件、少年保
    護事件之當事人或被害人之兒童及少年身分之資訊，兒童及
    少年福利與權益保障法第69條第1項第4款、第2項定有明文
    。因共犯黃○宇為93年11月生，於行為時為未滿18歲之少年
    ，是依前揭規定，本案判決書關於黃○宇之姓名，自應隱匿
    其真實姓名，不記載完整之出生日期，合先敘明。
  ㈡被告2人所犯之本案犯罪，均係死刑、無期徒刑、最輕本刑為
    3 年以上有期徒刑以外之罪。被告2人於準備程序就上開被
    訴事實為均有罪之陳述，經受命法官告知簡式審判程序之旨
    ，並聽取其等與公訴人之意見後，認無不得或不宜改依簡式
    審判程序進行之情事。爰依刑事訴訟法第273 條之1 第1 項
    、第284 條之1 規定，裁定由受命法官獨任進行簡式審判程
    序。
二、認定被告2人有罪之證據及理由
  ㈠訊據被告乙○○、甲○○就上揭犯罪事實，於警詢、偵訊及本院
    審理中均坦承不諱，又經其等於偵查中以證人身分證述明確
    ，核與證人即共犯黃○宇於警詢中之證述相符，並經證人即
    被害人黃美惠於警詢中證述綦詳，且有指認犯罪嫌疑人紀錄
    表2份、被害人黃美惠之彰化安街郵局帳號00000000000000
    號帳戶存摺封面及內頁交易明細影本1紙、現場及機車照片8
    張、中華郵政股份有限公司110年2月18日儲字第0000000000
    號函及隨函檢送之開戶基本資料、客戶歷史交易清單、郵政
    存簿儲金提款單1份、被害人黃美惠與詐欺集團成員通話之
    手機通聯紀錄畫面擷圖2紙、監視器錄影畫面翻拍照片14張
    附卷可稽。綜上，可認被告2人上開任意性自白應與事實相
    符，可以採信。
  ㈡按共同正犯，本係互相利用，以達共同目的，並非每一階段
    行為，各共同正犯均須參與。而共同實施犯罪行為，在合同
    意思範圍以內，相互利用他人之行為，以達其犯罪之目的，
    原不必每一階段行為均經參與，祇須分擔犯罪行為之一部，
    即應對於全部所發生之結果共同負責（最高法院72年度台上
    字第1978、5739號判決意旨參照）；另按共同正犯之意思聯
    絡，原不以數人間直接發生者為限，即有間接之聯絡者，亦
    包括在內。如甲分別邀約乙、丙犯罪，雖乙、丙間彼此並無
    直接之聯絡，亦無礙於其為共同正犯之成立（最高法院77年
    台上字第2135號判決意旨參照）。而詐欺集團之詐術，實務
    上常見有佯稱被害人付款設定錯誤需操作自動櫃員機解除重
    複扣款，或佯裝親友借錢，或冒裝檢警人員佯稱被害人涉犯
    刑事案件而需將存款、存摺、金融卡交予檢警保管等等。經
    查，本案被告2人雖非始終參與每一階段之詐欺取財犯行，
    但被害人遭詐欺集團成員以身分資料遭盜用、涉及刑案、須
    監管現金及帳戶為由，騙取被害人交付現金25萬元及系爭郵
    局帳戶提款卡及提款密碼，則該詐術為實務上常見之手法，
    足認未逸脫被告2人之主觀認識。又被告2人既然知悉是依指
    示參與拿取財物及提領、轉交贓款等工作，而參與本案分工
    ，自應為其他詐欺集團成員所為（包含實施詐術之行為）負
    責。從而，被告2人自應就其他詐欺集團成員所為本案犯行
    ，負共同正犯之責。
  ㈢再按本法所稱洗錢，指下列行為：一意圖掩飾或隱匿特定犯
    罪所得來源，或使他人逃避刑事追訴，而移轉或變更特定犯
    罪所得。二掩飾或隱匿特定犯罪所得之本質、來源、去向、
    所在、所有權、處分權或其他權益者。三收受、持有或使用
    他人之特定犯罪所得，洗錢防制法第2 條亦定有明文。本案
    被告2人及其他詐欺集團成員以上揭方式詐騙被害人、使被
    害人依指示交付25萬元及提款卡，再透過「車手」黃○宇取
    得後轉交給「收水」即被告2人，再由被告2人將該25萬元及
    提款卡轉交予上手再繳回詐欺集團，製造詐欺所取得財物流
    向斷點，以掩飾詐欺犯罪所得之所在及去向部分，亦該當洗
    錢防制法第14條第1 項之洗錢罪。至於黃○宇持提款卡領取
    被害人郵局帳戶內款項共15萬元部分，因刑法第339條之2之
    犯罪，並非洗錢防制法第2條所指之特定犯罪，故該部分自
    不構成洗錢罪，附此敘明。
  ㈣又按刑法第339條之2第1項之以不正方法由自動付款設備取得
    他人之物罪，其所謂「不正方法」，係泛指一切不正當之方
    法而言，並不以施用詐術為限，例如以強暴、脅迫、詐欺、
    竊盜或侵占等方式取得他人之提款卡及密碼，再冒充本人由
    自動提款設備取得他人之物，或以偽造他人之提款卡由自動
    付款設備取得他人之物等等，均屬之（最高法院94年度台上
    字第4023號判決參照）。經查，本案被害人雖被騙交付系爭
    郵局帳戶金融卡，但未同意詐欺集團成員領取帳戶內之款項
    ，而被告2人與其他詐欺集團成員未得被害人之同意，擅自
    分工而各由共犯黃○宇負責提領被害人系爭郵局帳戶內之款
    項，是被告2人本案所為，客觀上該當於以不正方式由自動
    付款設備取得財物之行為無疑。
  ㈤綜上，本案事證明確，被告2人犯行均堪認定，均應予論罪科
    刑。
三、論罪科刑
  ㈠核被告2人所為，均係犯刑法第339條之4第1項第1、2款之三
    人以上共同犯冒用政府機關及公務員名義詐欺取財罪、同法
    第339條之2第1項之以不正方法由自動付款設備取得他人之
    物罪及洗錢防制法第14條第1 項之洗錢罪。起訴書雖漏未論
    列刑法第339條之2第1項規定，但已於犯罪事實欄載明被告2
    人參與持系爭郵局帳戶金融卡提款之犯行，是此等部分事實
    均在起訴範圍內，且經本院當庭告知檢察官及被告2人（見
    本院卷第84、92頁），而給予主張、防禦之機會，本院自應
    就此部分併予審理。
　㈡被告2人就本案犯行，與其他詐欺集團成員間有犯意聯絡及行
    為分擔，應論以共同正犯。
　㈢被告2人就本案犯行，係針對同一被害人有數次提款行為，各
    該提款行為係於密切時間、地點提領款項，而侵害同一被害
    人之財產法益，顯係基於同一個犯意下接續實施之行為，應
    僅論以接續之一行為。又被告2人與詐欺集團成員詐取被害
    人提款卡之目的，即在領取系爭郵局帳戶內之款項，故其等
    詐騙金錢與提款卡，復持提款卡盜領存款之行為，應整體評
    價為法律上之一行為。被告2人各係同時以一行為觸犯加重
    詐欺取財、以不正方法由自動付款設備取得他人之物罪及洗
    錢罪，均為想像競合犯，各應依刑法第55條之規定，從一重
    之加重詐欺取財罪論處。
　㈣被告甲○○前因公共危險案件，經臺灣花蓮地方法院以107年度
    花交簡字第293號判決判處有期徒刑4月確定，於107年9月7
    日易科罰金執行完畢等情，有臺灣高等法院被告前案紀錄表
    1件在卷可按（見本院卷三第387至389頁），其於上開有期
    徒刑執行完畢後，5年以內故意再犯本案有期徒刑以上之罪
    ，符合刑法第47條第1項累犯規定。且本院審酌被告經徒刑
    執行完畢，竟再犯本案，足認被告刑罰反應力薄弱。從而，
    本案不因累犯之加重致被告所受刑罰因而受有超過其所應負
    擔罪責，或使其人身自由因而受過苛侵害之情形，適用累犯
    加重之規定，核無司法院大法官釋字第775號解釋所稱「不
    符合罪刑相當原則、抵觸憲法第23條比例原則」之情形，是
    應依刑法第47條第1項之規定，加重其刑。
  ㈤至於共犯黃○宇為93年11月生，於行為時固為未滿18歲之少年
    。但被告2人均供稱不認識黃○宇，不知道其年齡，僅配合過
    2、3次，見面都帶著口罩，身高約160公分，身形瘦等語（
    見本院卷第66、67頁），核與共犯黃○宇於警詢供稱：伊是
    依通訊軟體群組之指示來彰化與被告2人會合，不認識被告2
    人等語（見偵察卷第106頁）相符，且黃○宇居住在高雄、被
    告2人居住在宜蘭，相距極遠，並無地緣關係，可認被告2人
    原本應不認識黃○宇；又因疫情關係，其等見面時均帶著口
    罩，難辯容貌、年齡。是依現有證據，難認被告2人能知悉
    共犯黃○宇為未滿18歲之少年。從而，不能認為被告2人知悉
    共犯黃○宇為未滿18歲之少年，故無兒童及少年福利與權益
    保障法第112條第1項前段之與少年共犯加重其刑之規定之適
    用，併予敘明。
　㈥量刑理由：
  ⒈按想像競合犯之處斷刑，本質上係「刑之合併」，其所謂從
    一重處斷，乃將想像競合犯組成之評價上數罪，合併為科刑
    一罪，其所對應之刑罰，亦合併其評價上數罪之數法定刑，
    而為一個處斷刑。易言之，想像競合犯侵害數法益者皆成立
    犯罪，論罪時必須輕、重罪併舉論述，同時宣告所犯各罪名
    ，包括各罪有無加重、減免其刑之情形，亦應說明論列，量
    刑時併衡酌輕罪部分量刑事由，評價始為充足，然後依刑法
    第55條前段規定「從一重處斷」，非謂對於其餘各罪可置而
    不論。因此，法院決定處斷刑時，雖以其中最重罪名之法定
    刑，做為裁量之準據，惟於裁量其輕重時，仍應將輕罪合併
    評價在內（最高法院108 年度台上字第4405、4408號判決意
    旨參照）。次按犯洗錢罪，在偵查或審判中自白者，減輕其
    刑，洗錢防制法第16條第2 項定有明文，被告於偵查及審理
    中自白洗錢犯行，本應予減輕其刑，雖洗錢罪係屬想像競合
    犯中之輕罪而未能直接依該條規定減輕其刑，惟本院於後述
    量刑時仍當一併衡酌該部分減輕其刑事由，併此說明。
  ⒉爰以行為人之責任為基礎，審酌被告2人均參與詐欺集團，擔
    任收取車手所取得贓款、財物再轉交上手的工作，所為均使
    集團其他參與之犯罪者之真實身分難以查緝，助長犯罪，復
    因詐騙集團難以破獲，以致詐騙情事未能根絕。並考量被告
    2人參與之分工內容、被害人受有現金40萬元及提款卡之損
    害，損失甚鉅；兼衡被告2人均有因參與本案詐欺集團，而
    另經檢察官另行起訴之素行，以及被告2人均坦承犯行之犯
    後態度，且迄今僅賠償被害人11,000元（見本院卷第99頁）
    ，暨被告乙○○自陳學歷為國中畢業之智識程度，目前在家裡
    小吃店幫忙、已婚、有3個分別為5歲、1歲及出生14天小孩
    、與太太一起扶養小孩之生活狀況；被告甲○○自陳學歷為高
    中畢業之智識程度，目前在家裡小吃店幫忙、未婚、沒有小
    孩、無需要扶養的人之生活狀況（見本院卷第98頁）等一切
    情狀，分別量處如主文所示之刑。
　㈦沒收：
　⒈被告乙○○、甲○○因本案分別獲得8,000元、3,000元之報酬等
    情，已認定如前，各為被告2人之犯罪所得，但因被告2人已
    賠償被害人11,000元，已將其等實際分得之犯罪所得全部返
    還被害人，是依刑法第38條之1第5項規定，不再宣告沒收被
    告2人之犯罪所得。至於被告2人經手之其他犯罪所得，因其
    等已將之交付給上手詐欺集團成員，已非被告2人實際分得
    之犯罪所得，自無庸在被告2人所犯罪刑項下併予宣告沒收
    。
　⒉被告2人參與本案犯行所經手之25萬元及提款卡，固為洗錢標
    的，惟除被告2人實際分得之上開金額【已以犯罪所得諭知
    沒收】外，其餘洗錢標的業經交付其他詐欺集團成員，不在
    被告支配占有中，而無實際管領，自無從對被告宣告沒收該
    洗錢標的。 
據上論斷，應依刑事訴訟法第273 條之1 第1 項、第299 條第1
項前段，判決如主文。
本案經檢察官詹雅萍提起公訴、檢察官陳靚蓉到庭執行職務。 
中　　華　　民　　國　　111 　年　　1 　　月　　13　　日
                  刑事第六庭    法  官  吳永梁

以上正本證明與原本無異。
如不服本判決應於收受判決後20日內向本院提出上訴書狀，並應
敘述具體理由。其未敘述上訴理由者，應於上訴期間屆滿後20日
內向本院補提理由書( 均須按他造當事人之人數附繕本) 「切勿
逕送上級法院」。
告訴人或被害人對於判決如有不服具備理由請求檢察官上訴者，
其上訴期間之計算係以檢察官收受判決正本之日期為準。 
中　　華　　民　　國　　111 　年　　1 　　月　　13　　日
                                書記官  黃碧珊           
附錄本案論罪科刑法條全文：
洗錢防制法第14條
有第二條各款所列洗錢行為者，處7 年以下有期徒刑，併科新臺
幣5 百萬元以下罰金。
前項之未遂犯罰之。
前二項情形，不得科以超過其特定犯罪所定最重本刑之刑。
　
中華民國刑法第339條之2
意圖為自己或第三人不法之所有，以不正方法由自動付款設備取
得他人之物者，處3年以下有期徒刑、拘役或30萬元以下罰金。
以前項方法得財產上不法之利益或使第三人得之者，亦同。
前二項之未遂犯罰之。

中華民國刑法第339條之4
犯第339 條詐欺罪而有下列情形之一者，處1 年以上7 年以下有
期徒刑，得併科1 百萬元以下罰金：
一、冒用政府機關或公務員名義犯之。
二、三人以上共同犯之。
三、以廣播電視、電子通訊、網際網路或其他媒體等傳播工具，
    對公眾散布而犯之。
前項之未遂犯罰之。